---
title: "Modelos Lineares Generalizados Mistos"
subtitle: "Modelos Lineares Generalizados - 2/2023" 
author:
  - Laíza Mendes - 20/0067028
  - César Augusto Galvão - 19/0011572
format: 
  pdf:
    toc: true
    toc-depth: 3
    keep-tex: true
    include-in-header:
      text: |
        \usepackage[auth-lg]{authblk}
execute:
  echo: false
  message: false
  warning: false
---

{{< pagebreak >}}

```{r setup, include = FALSE}
if(!("pacman" %in% installed.packages())){install.packages("pacman")}

pacman::p_load(tidyverse, tidymodels, kableExtra, lme4)
```

# Introdução

Em diversas áreas do conhecimento, pesquisas são feitas buscando uma descrição de efeito em uma unidade de análise, porém com dados coletados não apenas no nível da unidade. Muitas vezes, é de interesse compreender como características de agrupamentos das unidades de análise interferem no comportamento de interesse. Naturalmente, uma interpretação que surge é de níveis de hierarquia das características estudadas, de modo que modelos *hierarquizados* ou *multinível* são adequados para o estudo do fenômeno.

Para dar concretude, pode-se pensar em um estudo sobre o desempenho acadêmico de alunos. Para selecionar a amostra, escolas são amostradas primeiro, em seguida turmas e, em um terceiro nível, alunos. Variáveis como orçamento da escola, tempo de experiência dos professores das turmas e renda familiar dos alunos são observadas. O pressuposto por trás de um estudo com esse desenho é de que o desempenho dos alunos pode ser afetado por características suas (renda familiar), da turma (professor) e da escola (orçamento) de formas diferentes. Além disso, é esperado que alunos da mesma turma tenham comportamentos correlacionados e o mesmo pode ser esperado para turmas dentro da mesma escola.

Estudar de forma hierarquizada esse tipo de fenômeno permite evitar falácias na modelagem devido à perda de poder da análise ou influência exagerada de algumas variáveis devido à agregação ou desagregação de variáveis de níveis hierárquicos diferentes. Além disso, é possível estudar como agrupamentos das unidades de análise se comportam e como isso influencia níveis inferiores da hierarquia.

Nessa classe de modelos é possível ter três combinações de tipos de parâmetros:

1.  Todos os parâmetros são fixos, quando se tem um modelo de efeitos fixos;
2.  Parte dos parâmetros é fixa e parte é aleatória, quando se tem um **modelo misto**; e
3.  Todos os parâmetros são aleatórios, quando se tem um modelo aleatório.

O foco deste trabalho são os modelos que pertencem ao tipo 2.

## Modelagem

O modelo linear generalizado misto realizado neste relatório é ilustrado a seguir. Considere uma amostra de tamanho $n$ distribuída em $J$ agrupamentos em um modelo com apenas dois níveis de hierarquia. A variável resposta $Y_{ij} \sim \text{Bernoulli}(p), \,\, i = 1, 2, \dots, n, \,\, j = 1, 2, \dots, J, \,\, 0 < p < 1$ é uma variável binária e apenas uma covariável para cada nível de hierarquia serão consideradas por simplicidade. Essas serão denotadas por $X$ e $Z$ para a covariável de nível inferior e superior, respectivamente.

O modelo com todos os parâmetros aleatórios pode ser genericamente expresso da seguinte forma:

```{=tex}
\begin{align}
  Y_{ij} = \beta_{0j} + \beta_{1j}X_{1ij} + \varepsilon_{ij}, \label{01}
\end{align}
```
em que $\beta_{0j}$ é o intercepto para o grupo $j$, $\beta_{1j}$ é o coeficiente geral para a covariável de nível hierárquico inferior $X_{1ij}$ e $\varepsilon_{ij}$ é o elemento estocástico associado associado à observação $Y_{ij}$.

No entanto, para cada valor $j$ o intercepto e o coeficiente são influenciados também pelo comportamento das categorias de nível hierárquico superior. É possível então expressá-los na forma

```{=tex}
\begin{align}
  \beta_{0j} & = \gamma_{00} + \gamma_{01}Z_{j} + u_{0j}, \label{02} \\
  \beta_{1j} & = \gamma_{10} + \gamma_{11}Z_{j} + u_{1j}. \label{03}
\end{align}
```

Neste caso, $\gamma_{(.)0}$ é o intercepto para $\beta_{(.)j}$, $\gamma_{(.)1}$ é o coeficiente associado à covariável de nível hierárquico superior $Z_j$ para cada $\beta_{(.)j}$ e $u_{(.)j}$ é o erro residual associado a cada $\beta_{(.)j}$, ou seja, é associado à dispersão entre as categorias de agrupamento[^1].

[^1]: Em um modelo misto, bastaria escolher ou o intercepto ou o coeficiente, neste caso simplificado, como um termo que não varie em $j$.

Finalmente, se substituimos (\ref{02}) e (\ref{03}) em (\ref{01}), obtemos um detalhamento do modelo genérico em termos de suas componentes hierarquizadas:


```{=tex}
\begin{align}
  Y_{ij} = \gamma_{00} + \gamma_{01}Z_{j} + \gamma_{10}X_{1ij} + \gamma_{11}Z_{j}X_{1ij} + u_{1j}X_{1ij} + \varepsilon_{ij} + u_{0j}. \label{04}
\end{align}
```

Podemos interpretar as componentes da seguinte forma:

-   Existe um intercepto geral -- $\gamma_{00}$;
-   Existem efeitos que agem exclusivamente nas variáveis de um nível hierárquico específico -- $\gamma_{01}Z_{j}$ e $\gamma_{10}X_{1ij}$;
-   Existe um efeito de *mediação* do comportamento do grupo sobre a unidade de observação -- $\gamma_{11}Z_{j}X_{1ij}$;
-   Existem uma componente de variância do grupo que incide sobre o comportamento da unidade -- $u_{1j}X_{1ij}$; e
-   Existem componentes de variância entre unidades e entre grupos -- $\varepsilon_{ij}$ e $u_{0j}$ respectivamente.

## Estimação e testes de hipótese

## Resíduos

{{< pagebreak >}}

# Método

## Banco de dados

* DATASUS para SIM e suicídios (2017) - adultos e desconsiderados causas externas
* IBGE para indice de GINI (2017)


## Pacotes e funções

* comentar o pacote e as funções utilizadas, assim como o método de estimação implementado

{{< pagebreak >}}

# Resultados

## Modelo

## Análise de Resíduos

{{< pagebreak >}}

# Discussão

# Apêndice

A principal referência utilizada neste trabalho foram os capítulos 1, 2, 3, 4 e 6 de Hox, J., Moerbeek, M., & Van de Schoot, R. (2017). *Multilevel analysis: Techniques and applications*. Routledge.

Todo o projeto de composição deste documento pode ser encontrado aqui: <https://github.com/cesar-galvao/mlg>

```{r include = FALSE}
rm(list = ls())
gc()
```
