---
title: "Lista 4"
subtitle: "Modelos Lineares Generalizados - 2/2023" 
author:
  - César Augusto Galvão - 19/0011572
  - Michael Egídio Papa - 21/1029236
format: 
  pdf:
    toc: true
    toc-depth: 3
    keep-tex: true
    include-in-header:
      text: |
        \usepackage[auth-lg]{authblk}
execute:
  echo: false
  message: false
  warning: false
---

{{< pagebreak >}}

```{r setup, include = FALSE}
if(!("pacman" %in% installed.packages())){install.packages("pacman")}

pacman::p_load(tidyverse, tidymodels, kableExtra)
```


# Questão 1

Suponha $Y_i \sim exp(\phi)$, para $i = 1, \dots, 5$. Isto é

\begin{align}
  f(y_i | \phi) = \frac{1}{\phi} \, exp \left( -\frac{y_i}{\phi} \right), \quad \text{com } y_i > 0 \text{ e } \phi > 0.
\end{align}

Suponha que o vetor observado foi $\mathbf{y} = (2.8, 3.5, 2.4, 1.9, 3.0)^\top$ com média $\bar{y} = 2.72$

## Item a)

Implementa-se manualmente o algoritmo Newton-Raphson da forma

\begin{align}
  \mathbf{\beta}^{(r+1)} &= \mathbf{\beta}^{(r)} + \mathcal{H}^{-1} \left( \mathbf{\beta}^{(r)} \right) \, U \left( \mathbf{\beta}^{(r)} \right)
\end{align}

\noindent em que $U \left( \mathbf{\beta}^{(r)} \right)$ denota o vetor escore avaliado no ponto $\mathbf{\beta}^{(r)}$ e $\mathcal{H} \left( \mathbf{\beta}^{(r)} \right) = - \frac{\partial^2 \ell}{\partial\beta^{\top} \partial \beta}\bigg\rvert_{\beta = \beta^{(r)}}$ é a matriz Hessiana.

Como a distribuição exponencial pertence à família exponencial e tem parametrização canônica, 

\noindent e obtém-se as seguintes iterações, estimativas e tolerância:



```{r q1-Newton-Raphson}
# anova(fit_depressao_intera) %>%
#   tidy() %>%
#   knitr::kable(
#     format = "latex",
#     align = c("lcccc"),
#     booktabs = TRUE,
#     longtable = TRUE,
#     linesep = "",
#     escape = FALSE,
#     digits = 3,
#     col.names = c("Fonte de Var.","g.l.", "SQ" , "QM", "F", "p-valor"),
#     caption = "Tabela ANOVA para o modelo linear com interações"
#     ) %>%
#   kableExtra::kable_styling(
#       position = "center",
#       latex_options = c("striped", "repeat_header"),
#       stripe_color = "gray!15")
```




# Apêndice

Todo o projeto de composição deste documento pode ser encontrado aqui: <https://github.com/cesar-galvao/mlg>


```{r include = FALSE}
rm(list = ls())
gc()
```
